臺灣高等法院民事判決　　　　　　　 95年度上更(一)字第168號
上　訴　人　簡有貴（即申和印刷廠）
訴訟代理人　林明正律師
複代理人　　吳忠勇律師
被　上訴人　速動國際股份有限公司
法定代理人　甲○○
訴訟代理人　莊佳樺律師
　　　　　　張家豪律師
上列當事人間給付承攬報酬事件，上訴人對於中華民國94年4月2
0日臺灣臺北地方法院93年度訴字第4715號第一審判決提起上訴
，經最高法院第一次發回更審，本院於95年12月26日言詞辯論終
結，判決如下：
    主      文
原判決廢棄。
被上訴人應給付上訴人新台幣貳佰貳拾伍萬伍仟玖佰壹拾伍元及
自民國九十四年一月七日起至清償日止，按年息百分之五計算之
利息。
第一、二審及發回前第三審訴訟費用由被上訴人負擔。
本判決所命給付，於上訴人供擔保新台幣柒拾伍萬元後得假執行
，但被上訴人如以新台幣貳佰貳拾伍萬伍仟玖佰壹拾伍元為上訴
人預供擔保，得免為假執行。
    事實及理由
一、上訴人起訴主張：被上訴人之副總經理宋曜隆（即宋俊德）
    於民國（下同）92年12月間，委由上訴人印製「年終尾牙購
    物專刊」海報，被上訴人並已支付此次交易之報酬。嗣宋曜
    隆又於93年5月至7月間，委由上訴人印製「搶鮮購、童玩藝
    術節DM、三洋DM、數位科技」海報（下稱系爭海報），報酬
    合計新臺幣（下同）225萬5915元，詎上訴人將定作物全數
    交付後，被上訴人卻拒不付款等情。若認為宋曜隆並非被上
    訴人之副總經理，無代表或代理被上訴人之權限，被上訴人
    亦應依民法第169條規定負表見代理之授權人責任。爰依承
    攬及表見代理之法律關係，求為命：被上訴人應給付上訴人
    225萬5915元，及自起訴狀繕本送達翌日起至清償日止，按
    年息百分之5計算之利息；並願供擔保請准宣告假執行之判
    決等語。
二、被上訴人則以：宋曜隆前與被上訴人合作參與萊爾富公司之
    年終尾牙活動，被上訴人為產品供應商，宋曜隆表示因資金
    不足，始由被上訴人支付92年12月份之印刷費用，因此宋曜
    隆於該次交易僅為被上訴人之使者。被上訴人從未授與宋曜
    隆代理權，且宋曜隆並未任職被上訴人，亦無擔任副總經理
    一職。被上訴人更未於93年5月至7月間，授與宋曜隆代理權
    委由被上訴人印製系爭海報，兩造確無承攬關係存在。另被
    上訴人之法定代理人甲○○雖曾於93年4月14日，與宋曜隆
    一同參加萊爾富公司召開之協調會，但被上訴人從未表示宋
    曜隆為被上訴人之副總經理或授與宋曜隆代理權，亦不知宋
    曜隆曾向上訴人稱其為被上訴人公司之副總經理之事，故無
    由令被上訴人負表見代理之授權人責任等語，資為抗辯。
三、原審對於上訴人之請求，為其敗訴之判決，上訴人聲明不服
    ，提起上訴，上訴聲明：(一)原判決廢棄。(二)被上訴人應給付
    上訴人225萬5915元及自起訴狀繕本送達翌日起至清償日止
    ，按年息百分之5計算之利息。被上訴人答辯聲明則求為判
    決駁回上訴。案經本院前審將原判決廢棄，改判上訴人勝訴
    之判決，被上訴人聲明不服，提起上訴，案經最高法院將本
    院前審判決廢棄，發回本院審理。上訴人上訴聲明：(一)原判
    決廢棄。(二)被上訴人應給付上訴人225萬5915元及自起訴狀
    繕本送達翌日起至清償日止，按年息百分之5計算之利息。
    被上訴人答辯聲明則求為判決駁回上訴。
四、兩造不爭執之點：宋曜隆於92年12月間，委由上訴人印製「
    年終尾牙購物專刊」海報，被上訴人已支付此次交易之報酬
    ，並收受該統一發票，嗣宋曜隆又於93年5月至7月間，委由
    上訴人印製系爭海報，報酬為225萬5915元之事實，業據上
    訴人提出存簿、統一發票、請款明細表、送貨簽認單為證（
    見原審卷(一)第8-24頁、原審卷(二)第4-9頁），且為被上訴人
    所不爭執，堪信為真實。
五、兩造爭執之點：上訴人主張宋曜隆為被上訴人之副總經理，
    委由上訴人印製系爭海報，被上訴人自應負給付報酬之責。
    若認為宋曜隆並非被上訴人之副總經理，無代表或代理被上
    訴人之權限，被上訴人亦應依民法第169條規定負表見代理
    之授權人責任等語，為被上訴人所否認。是本件爭執點為：
    (一)兩造間就系爭海報之印製，是否有承攬關係？(二)被上訴人
    是否應負擔表見代理責任？
六、爭點一：兩造間有無承攬關係？
  (一)按當事人主張有利於已之事實者，就其事實有舉證之責任，
    民事訴訟法第277條前段定有明文。上訴人主張宋曜隆為被
    上訴人之副總經理，系爭海報是由宋曜隆代表或代理被上訴
    人委由上訴人印製云云，為被上訴人所否認，自應由上訴人
    就宋曜隆有代表或代理被上訴人權限之有利於己之事實，負
    舉證之責任。
  (二)上訴人所提出有關93年5月至7月間系爭海報之請款明細表及
    部分送貨簽認單（見原審卷一第8-10、16頁），固記載宋曜
    隆為被上訴人之聯絡人，惟上開請款明細表、送貨簽認單乃
    上訴人單方面所製作，且系爭海報之全部送貨簽認單（見原
    審卷(一)第11-24頁）均由萊爾富公司之職員所簽收，此為兩
    造所不爭執。至上訴人提出證人即上訴人經理洪勝冠之筆記
    本，係屬證人洪勝冠個人製作之私文書；況上開請款明細表
    、送貨簽認單、筆記本均未經被上訴人有代表權之人簽名或
    蓋用被上訴人公司大小章，自不足據以認定兩造間承攬關係
    存在。
  (三)又上訴人固聲請訊問證人洪勝冠、黃大成、葉育堅，以為證
    明。惟證人洪勝冠證稱：「我為上訴人之經理，宋曜隆曾於
    九十二年十二月間，以被上訴人副總經理之身分委由上訴人
    印製海報，我曾向宋曜隆要名片，但宋曜隆表示還沒有印好
    ，該九十二年十二月間印製海報之報價單，係我拿給宋曜隆
    簽名，宋曜隆係簽自己的名字，至於九十二年五至七月間印
    製系爭海報之報價單，因為宋曜隆表示很忙以致未簽名，至
    於未向被上訴人確認，係我認為宋曜隆為被上訴人之副總經
    理，應該有代表的權限，本件系爭海報之報酬，上訴人一直
    向宋曜隆請款。」等語（見原審卷(一)第18-19頁）。另證人
    黃大成證稱：「我為萊爾富公司之專案副理，宋曜隆係以個
    人名義與萊爾富公司簽訂有關年終尾牙購物專刊之協議書，
    而宋曜隆委由何人印製海報，我並不曉得，嗣後我認識上訴
    人，但是上訴人和宋曜隆的關係我並不曉得，至萊爾富公司
    曾於九十三年四月十四日召開協調會，乃為協調配合廠商，
    宋曜隆曾與被上訴人之法定代理人甲○○一同參加，當時宋
    曜隆表示資金有問題要請甲○○幫忙，惟甲○○並未介紹宋
    曜隆為被上訴人之職員或副總經理，另萊爾富公司之行銷活
    動文宣協議書上，雖曾記載宋曜隆和被上訴人為立協議書人
    ，但此乃宋曜隆所提供，又本件系爭海報之印製報酬，上訴
    人經理洪勝冠曾於九十三年八、九月間，透過我幫忙找宋曜
    隆請款。」等語（見原審卷(二)第19-22頁）。又證人葉育堅
    證稱：「我為萊爾富公司經理，宋曜隆於九十二年十二月間
    ，以亞喧公司副總之名義與我洽談商品供應事宜，因供應廠
    商必須印製海報配合銷售，宋曜隆詢問我有無認識熟悉之廠
    商，我即介紹證人洪勝冠予宋曜隆，至萊爾富公司曾於九十
    三年四月十四日召開協調會，宋曜隆曾與甲○○一同參加，
    甲○○確未介紹宋曜隆為被上訴人之副總經理，另萊爾富公
    司之行銷活動文宣協議書，僅屬於萊爾富公司之內部文件，
    因宋曜隆表示離開亞喧公司至被上訴人處任職，因此協議書
    上乃記載被上訴人之名稱，嗣證人洪勝冠因請不到款，曾向
    我表示宋曜隆曾答應要付款，事後卻不付款。」等語（見原
    審卷(二)第22-24頁）。是依證人洪勝冠、黃大成、葉育堅上
    開所述，並無法證明被上訴人曾於93年5月至7月間，授與宋
    曜隆代理權委由上訴人印製系爭海報。況依被上訴人之公司
    變更登記表（見原審卷(一)第32頁），被上訴人之經理人名單
    為空白，並未登記宋曜隆為經理人，是依被上訴人之登記資
    料，亦無法證明宋曜隆為被上訴人之副總經理。此外，上訴
    人始終不能提出其他證據，以證明被上訴人授與宋曜隆代理
    權或宋曜隆為被上訴人之副總經理之事實。故上訴人主張宋
    曜隆為被上訴人之副總經理，宋曜隆於93年5月至7月間，委
    由上訴人印製系爭海報，被上訴人應依民法第505條規定給
    付承攬報酬云云，自不足取。
七、爭點二：被上訴人是否應負擔表見代理責任？
  (一)按「由自己之行為表示以代理權授與他人，或知他人表示為
    其代理人而不為反對之表示者，對於第三人應負授權人之責
    任。」民法第一百六十九條前段定有明文。另按「由自己之
    行為表示以代理權授與他人者，對於第三人應負授權人之責
    任，必須本人有表見之事實，足使第三人信該他人有代理權
    之情形存在。」（最高法院60年台上字第2130號判例參照）
    。且依民法第169條立法理由載明「謹按本人由自己之行為
    ，表示以代理權授與他人，或他人妄稱為本人之代理人，已
    為本人所明知，而仍不為反對之表示者，則對於第三人均應
    負授權人之責任。蓋第三人既確信他人有代理權，因而與他
    人為法律行為，其效力自應直接及於本人，否則第三人將蒙
    不測之損害也。」足見民法第169條規定表見代理之目的，
    在維護交易安全。因此本人就他人之行為是否應負表見代理
    之授權人之責任，即應自維護交易安全之目的而就本人與他
    人之行為作整體綜合之判斷，應堪認定。
  (二)經查被上訴人並不否認曾支付92年12月間印製「年終尾牙購
    物專刊」海報之報酬，並收受上訴人所簽發之統一發票。被
    上訴人亦從未否認92年12月之交易係由宋曜隆（即宋俊德）
    與上訴人接洽，而且依上訴人所提該次報價單，於客戶欄係
    載被上訴人公司名義，而於客戶簽章處係由宋曜隆代理被上
    訴人公司簽名（見原審卷(二)第4頁），而依卷附請款明細表
    及送貨簽認單均明載客戶為被上訴人公司，聯絡人為宋曜隆
    ，足證被上訴人所承認之交易係由宋曜隆代理被上訴人公司
    與上訴人接洽。參以證人洪勝冠即被上訴人所承認交易之上
    訴人業務人員於原審證稱：關於被上訴人承認之兩造首次交
    易係宋曜隆以被上訴人副總經理之身分代理被上訴人，被上
    訴人並已支付報酬，足見首次交易係由宋曜隆代理被上訴人
    ，應堪認定。因此即使宋曜隆非為被上訴人公司之員工，然
    宋曜隆以被上訴人之名義對外為法律行為，被上訴人並未為
    反對之表示，即屬事實。況嗣後被上訴人亦從未對外明示宋
    曜隆日後不得以其名義為任何法律行為，為被上訴人所不爭
    執。
  (三)又依證人洪勝冠於原審之證詞：「……第一次在九十二年十
    二月他說是被告（即被上訴人）的副總經理……後來在九十
    三年五至七月部分宋曜隆以被告副總經理名義承印的。」足
    證不論被上訴人所承認之交易或系爭交易，宋曜隆對上訴人
    均以被上訴人副總經理自居。而依證人葉育堅即萊爾富公司
    經理證稱：「…但是在之前其他的場合他有表示過是被告的
    副總…」（見原審卷(二)第25頁）參以卷附之萊爾富公司有關
    「搶鮮購、童玩藝術節DM、三洋DM、數位科技」之行銷活動
    文宣協議書7紙（見原審卷(二)第27-33頁），其上記載當事人
    除萊爾富公司外尚有被上訴人，而記載方式若非僅載被上訴
    人公司名稱，並有部分除記載被上訴人公司名稱外，並由宋
    曜隆在承辦單位代表部分簽名（見原審卷(二)第30頁），在在
    證明宋曜隆對外係以被上訴人之代理人為法律行為，且被上
    訴人並未為反對之表示。
  (四)又查系爭承攬印刷交易之原由，即萊爾富公司於93年4月14
    日所召開之協調會，而由被上訴人與萊爾富公司簽訂上開萊
    爾富行銷活動文宣協議書，業經證人即萊爾富公司之專案副
    理黃大成證稱：「（請問證人協議書上的內容是否為系爭的
    印刷品？）是的。」證明屬實（見原審卷(二)第21頁），而萊
    爾富公司於93年4月14日所召開之協調會被上訴人法定代理
    人及宋曜隆均有參加，業據證人洪勝冠證稱：「後來在九十
    三年四月間有參加萊爾富的協調會，為了辦理一千店慶祝事
    宜，找廠商來，那次宋曜隆有參加，被告的董事長那天也有
    去。我負責印刷部分所以列席」等語（見原審卷(二)第20頁）
    ，證人黃大成證稱：「有開協調會，主要是和活動的廠商協
    調，宋曜隆也有來，被告的董事長也有來」，證人葉育堅：
    「宋先生有帶被告董事長到協調會來」等語屬實在卷（見原
    審卷(二)第22-25頁）。是以，宋曜隆對外以被上訴人之代理
    人為法律行為，且被上訴人並未為反對之表示。已讓上訴人
    相信宋曜隆之代理性，若被上訴人真欲與宋曜隆撇清關係，
    自不應聯袂在協調系爭印刷事宜之場合出現，以免令人誤會
    ，惟被上訴人法定代理人與宋曜隆既一同出席系爭海報交易
    之協調會，又未否認兩造首次交易，宋曜隆之行為係無代理
    權，則以兩造第一次交易宋曜隆係以被上訴人公司名義為之
    ，由被上訴人法定代理人之舉止更令上訴人相信系爭交易宋
    曜隆係有代理性，為維護交易安全，被上訴人自應就其令人
    誤會之舉止，負授權人之責任。
  (五)再者，被上訴人與萊爾富公司簽訂行銷活動文宣協議書之目
    的，即係由被上訴人負責找出配合相關廠商，諸如家用電器
    出售者等，並印製購物DM放置於萊爾富之門市供消費者索取
    ，DM並附有誠泰銀行及各金融機構合作繳款之「預購分期付
    款申請表」，若消費者有意購買其DM上所示之商品，即可填
    具申請表，門市人員將填妥之申請表交由金融機構審核（見
    本院前審卷第13-15頁），萊爾富公司即通知被上訴人交貨
    ，職是之故，以兩造間第一次之交易亦係關於萊爾富公司年
    終尾牙購物專刊之DM，被上訴人明知係由宋曜隆代理，系爭
    之印刷品又係宋曜隆代理被上訴人與萊爾富公司簽訂系爭行
    銷活動文宣協議書而來，被上訴人因此協議書而得利益，且
    事前又與宋曜隆一同參加萊爾富公司簽訂系爭行銷活動文宣
    協議書所召開之協調會，則被上訴人豈有不知系爭兩造交易
    之存在？又豈能不負授權人之責任？
  (六)被上訴人雖辯稱：關於系爭海報之交易，宋曜隆向上訴人定
    作後，上訴人自始至終僅與宋曜隆聯絡，承作前未與伊聯繫
    確認系爭交易金額，報價單未經伊簽署，縱認上訴人確實出
    於誤信宋曜隆有代理權，然其誤信係出於上訴人之故意或重
    大過失，殊無主張表見代理之可能云云。惟按主張有利於己
    之事實，應負舉證責任。被上訴人主張上訴人誤信宋曜隆有
    代理權，係出於故意或重大過失云云，自應負舉證之責任。
    被上訴人以上訴人於完成交易後，未直接向被上訴人請款，
    亦未提出任何請款確認單給被上訴人，以確認宋曜隆之身分
    ，且本件交易之印刷品，價值達200餘萬元，均未載送至被
    上訴人處為由，主張上訴人有故意或重大過失云云。惟查：
    1.本件僅有兩次交易，第一次為92年底，被上訴人與萊爾富
      合作，由被上訴人替萊爾富印製DM並打通通路，因而向上
      訴人定作印刷海報及DM。第一次交易係由宋曜隆以被上訴
      人副總經理身分向上訴人定作，已如前述，而系爭交易仍
      由宋曜隆向上訴人定作，雖然被上訴人否認宋曜隆在被上
      訴人公司之身分，然此僅為宋曜隆與被上訴人公司間之內
      部關係，並不代表上訴人誤信宋曜隆有代理權，即有過失
      。況查宋曜隆與上訴人接洽系爭交易及被上訴人所承認之
      交易均係以被上訴人副總經理之身分自居，在第一次交易
      時，宋曜隆亦係以被上訴人副總經理之身分定作，上訴人
      並未向被上訴人求證宋曜隆在被上訴人公司之真實身分，
      被上訴人同樣承認宋曜隆之代理性，並付清款項，因此，
      即便系爭交易上訴人未向被上訴人求證宋曜隆之身分，亦
      不能逕論上訴人有過失。
    2.姑不論兩造間首次交易或系爭交易，上訴人從未向被上訴
      人請求確認，且均與宋曜隆聯繫，亦未提出報價單等文件
      交由被上訴人確認簽名以資確認交易明細；然查兩造間首
      次交易，上訴人亦未提出相關報價單等交易所需文件請求
      被上訴人確認，並由被上訴人在該等文件上簽名確認，而
      被上訴人亦有付款，足見上訴人無須直接向被上訴人聯繫
      ，並提出相關報價單等交易所需文件供確認，被上訴人方
      承認交易且付款，是以系爭交易上訴人依兩造間首次交易
      之模式處理，顯非過失。甚且被上訴人從未向上訴人表示
      事後再與其交易時應注意事項，則上訴人遵循既往被上訴
      人認可之模式處理系爭交易，尚難謂有過失。
    3.依被上訴人之陳述，係被上訴人與萊爾富合作，由被上訴
      人替萊爾富印製DM並打通通路，因而向上訴人定作印刷海
      報及DM，而首次交易即為萊爾富為92年底之尾牙促銷其產
      品，而系爭交易又係萊爾富為慶祝1000店開幕之促銷活動
      而印製海報等，因此，同係因被上訴人與萊爾富間關係而
      生，同係宋曜隆出面處理，是以，在首次宋曜隆代理被上
      訴人向上訴人印製與萊爾富有關係之海報，上訴人未向被
      上訴人確認其真實情況，被上訴人即有付款，則在系爭交
      易又係同一人，為同一家通路商印製海報，上訴人豈會懷
      疑宋曜隆之身分？況查被上訴人法定代理人與宋曜隆尚聯
      袂出席萊爾富為慶祝1000店開幕之促銷活動之協調會，會
      中被上訴人法定代理人未說明其與宋曜隆間之真正關係，
      上訴人自不會懷疑宋曜隆之代理性，是以，在首次交易成
      功之情形下，既然被上訴人法定代理人無意特別澄清其與
      宋曜隆間之真正關係，上訴人自不可能在現場質疑宋曜隆
      之身分，並請被上訴人法定代理人特別澄清。故上訴人不
      在現場質疑宋曜隆之身分或請被上訴人法定代理人特別澄
      清，並無過失可言。故被上訴人主張上訴人誤信宋曜隆有
      代理人，係出於故意或過失云云，顯屬無據。
    4.被上訴人雖主張系爭交易初始上訴人均向宋曜隆聯繫請其
      付款故認為上訴人知其無代理權云云，然如前述，首次交
      易，宋曜隆係以副總經理之身分處理，其在公司之職位往
      往已能決定大事，上訴人當然先找其處理；況首次交易亦
      係如此，因此不能認為系爭交易初始上訴人找宋曜隆聯繫
      付款，即謂上訴人知悉其無代理權。又查上訴人係因認為
      宋曜隆係被上訴人之副總經理就系爭交易有權處理方先與
      其聯繫，遑論判斷上訴人誤信宋曜隆有無過失應以宋曜隆
      以被上訴人之名定作系爭交易時之客觀情狀為判斷標準，
      不能以定作且交付工作物後之請款行為為判斷。因此，被
      上訴人主張系爭交易在上訴人依約完成海報之印製且交付
      無誤後，係向宋曜隆聯繫請款，故主張上訴人應知宋曜隆
      並無代理權即無理由，而不足採。
八、綜上，上訴人依民法第169條之規定，請求被上訴人給付上
    訴人225萬5915元及自起訴狀繕本送達翌日即94年1月7日起
    至清償日止，按年息百分之5計算之利息，為有理由，應予
    准許。原審為上訴人敗訴之判決，尚有未洽。上訴意旨指摘
    原判決不當，求予廢棄改判，為有理由。爰由本院予以廢棄
    改判，如主文第二項所示。又兩造均陳明願供擔保宣告准免
    假執行，經核均無不合，爰分別酌定相當擔保金額准許之。
九、本件事證已臻明確，兩造其餘主張、陳述及所提證據，經審
    酌與本院前揭判斷不生影響，毋庸再予審酌，併此敘明。
十、據上論結，本件上訴為有理由，爰依民事訴訟法第450條、
    第463條、第390條第2項、第392條第2項、第78條，判決如
    主文。
中　　華　　民　　國　　96   年　　1  　月　　9   　　日
                    民事第三庭
                        審判長法　官　 林敬修
　　　　　　　      　　  　　法　官　 張靜女
　　　　　　　      　　　  　法　官　 劉勝吉
正本係照原本作成。
如不服本判決，應於收受送達後20日內向本院提出上訴書狀，其
未表明上訴理由者，應於提出上訴後20日內向本院補提理由書狀
（均須按他造當事人之人數附繕本）上訴時應提出委任律師或具
有律師資格之人之委任狀；委任有律師資格者，另應附具律師資
格證書及釋明委任人與受任人有民事訴訟法第466條之1第1項但
書或第2項（詳附註）所定關係之釋明文書影本。
中　　華　　民　　國　　96　　年　　1 　　月　　9 　　日
　　　　　　　　　　　　　　　書記官   李翠齡
附註：
民事訴訟法第466條之1（第1項、第2項）：
對於第二審判決上訴，上訴人應委任律師為訴訟代理人。但上訴
人或其他法定代理人具有律師資格者，不在此限。
上訴人之配偶、三親等內之血親、二親等內之姻親，或上訴人為
法人、中央或地方機關時，其所屬專任人員具有律師資格並經法
院認為適當者，亦得為第三審訴訟代理人。
